ACORDAO-COMPLETO-2465252

ACÓRDÃO 8292/2021 ATA 17/2021 - PRIMEIRA CÂMARA

VISTOS, relatados e discutidos estes autos que tratam de recurso de reconsideração interposto pelo Sr. Antônio Fernando Brito Pinto, ex-prefeito municipal de Taperoá /BA (gestões 2009-2016) , contra o Acórdão 11102/2019-TCU-Primeira Câmara, retificado pelo Acórdão 6641/2020-TCU-Primeira Câmara em virtude de erro material,
ACORDAM os Ministros do Tribunal de Contas da União, reunidos em sessão da Primeira Câmara, diante das razões expostas pelo Relator, em:
9.1. com fundamento nos arts. 32, inciso I, e 33 da Lei 8.443, de 16/6/1992, conhecer do recurso de reconsideração para, no mérito, negar-lhe provimento; e
9.2. dar ciência desta deliberação ao recorrente, ao Ministério do Desenvolvimento Regional, à Caixa Econômica Federal e ao Procurador-Chefe da Procuradoria da República no Estado da Bahia, nos termos do art. 16, § 3º da Lei 8.443/1992 c/c o art. 209, § 7º do Regimento Interno do TCU.

Recurso de reconsideração interposto pelo Sr. Antônio Fernando Brito Pinto, ex-prefeito municipal de Taperoá /BA (gestões 2009-2016) contra o Acórdão 11.102/2019-1ª Câmara, retificado pelo Acórdão 6.641/2020-1ª Câmara em virtude de erro material.

Primeira Câmara

Município de Taperoá - BA, Ministério das Cidades (extinto) e Caixa Econômica Federal.

3. Responsáveis/Recorrentes:
3.1. Responsável: Antônio Fernando Brito Pinto (XXX.170.925-XX)
3.2. Recorrente: Antônio Fernando Brito Pinto (XXX.170.925-XX).

13.1. Ministros presentes: Walton Alencar Rodrigues (Presidente), Benjamin Zymler (Relator), Vital do Rêgo e Jorge Oliveira.
13.2. Ministros-Substitutos presentes: Augusto Sherman Cavalcanti e Weder de Oliveira.

ACORDAO-COMPLETO-2485511

Acórdão 10974/2021 - Primeira Câmara

ACORDAO-COMPLETO-2527690

Acórdão de Relação 3169/2022 - Primeira Câmara

Acórdão de Relação

PRU-1

Antônio Fernando Brito Pinto

BENJAMIN ZYMLER

Ministro-Substituto Weder de Oliveira.

Cuidam os autos de recurso de reconsideração interposto pelo Sr. Antônio Fernando Brito Pinto, ex-prefeito municipal de Taperoá/BA (gestões 2009-2016) , contra o Acórdão 11102/2019-TCU-Primeira Câmara, retificado pelo Acórdão 6641/2020-TCU-Primeira Câmara em virtude de erro material.
2.	O presente feito trata, originalmente, de tomada de contas especial instaurada pela Caixa Econômica Federal em razão da não consecução dos objetivos pactuados no Contrato de Repasse 249.758-12/2008, celebrado entre o então Ministério das Cidades e o referido município, em 30/4/2008, com a interveniência daquela instituição bancária.
3.	A referida avença teve por objeto a construção de unidades habitacionais no Município de Taperoá/BA e vigeu até 31/8/2014. 
4.	Para a consecução do aludido empreendimento, foi previsto o aporte de R$ 533.706,80, sendo R$ 504.595,52 à conta do contratante e R$ 29.111,28 referente à contrapartida do município. Do aludido montante, foram desbloqueados R$ 94.060,90, dos quais foram descontados R$ 1.818,28, que havia sido depositado em duplicidade.
5.	Na fase interna da tomada de contas especial, a Caixa Econômica Federal apurou, após dois relatórios de acompanhamento de empreendimento (RAE) , que as obras em exame haviam sido paralisadas e assim permaneceram, não obstante seguidas notificações da municipalidade. Nesse cenário, a entidade concluiu o aludido procedimento e registrou a responsabilidade do Sr. Antônio Fernando Brito Pinto pelo prejuízo correspondente à totalidade dos valores desbloqueados.
6.	Submetidos os autos a este Tribunal, foi promovida a citação do referido responsável devido ao "não cumprimento do objeto em razão de ter paralisado as obras, com mínimo de execução, em que pese ter tido tempo suficiente e recursos necessários para dar prosseguimento à obra ainda em seu mandato, mas que restou sem evolução, não tendo aproveitamento social".
7.	Na sequência, esta Corte de Contas decidiu, por meio do Acórdão 11102/2019-TCU-Primeira Câmara, rejeitar as alegações de defesa apresentadas e condenar o Sr. Antônio Fernando Brito Pinto ao pagamento do débito pelo qual foi citado, além da multa de R$ 12.000,00, nos termos do art. 57 da Lei 8.443/1992. O referido decisum foi alterado pelo Acórdão 6641/2020-TCU-Primeira Câmara para retificação de erro material.
8.	Irresignado com a primeira deliberação, o responsável opôs embargos de declaração, os quais não foram conhecidos pelo Tribunal, nos termos do Acórdão 8008/2020-TCU-Primeira Câmara.
9.	Na sequência, o Sr. Antônio Fernando Brito Pinto ingressou com o presente recurso de reconsideração, que mereceu a seguinte análise no âmbito da Serur - transcrição parcial com os ajustes pertinentes:
"12.	Delimitação
12.1.	Constitui objeto deste recurso de reconsideração verificar se:
a) existe ofensa ao direito da ampla defesa e do contraditório, de forma a acarretar a anulação do Acórdão 8008/2020-TCU-Primeira Câmara (peça 64) , que rejeitou os embargos de declaração opostos (peça 56) ;
b) é caso de nulidade do Acórdão recorrido nº 11.102/2019-TCU-1ª Câmara (peça 32) , em face de se basear em "motivação inidônea" decorrente da transcrição literal dos fundamentos usados pela unidade técnica;
c) os elementos de prova constantes dos autos são suficientes para sustentar a condenação imposta pela deliberação em debate.
12.2.	Por força do julgamento, pelo Supremo Tribunal Federal (STF) , do RE 636.886 (tema 899 da repercussão geral) , que fixou novo entendimento ao art. 37, §5°, da Constituição Federal, segundo o qual: "é prescritível a pretensão de ressarcimento ao erário fundada em decisão de Tribunal de Contas", impõe-se necessária a análise da existência de prescrição na presente tomada de contas especial.
12.3.	Os significativos impactos deste julgamento do STF justificam uma análise mais detalhada do tema, motivo pelo qual a prescrição, embora tenha caráter preliminar, será examinada ao final, de modo a abordar os vários aspectos envolvidos.
13.	Devido processo legal e ampla defesa (peça 68, p. 16-34) 
13.1.	Após uma detalhada introdução, a fim de relatar os fatos ocorridos nesta tomada de contas (peça 68, p. 4-15) , o recorrente defende que a interpretação consignada na deliberação (peça 64) que rejeitou os embargos apresentados (peça 56) a este Tribunal, segundo a qual o apelo era intempestivo, além de ter sido equivocada, deu ensejo ao cerceamento de seu direito à ampla defesa e ao contraditório.
13.2.	Assim, propugna que o Acórdão 8008/2020-TCU-Primeira Câmara, de 21/7/2020 (peça 64) , seja anulado, para o que faz um extensa explanação das normas atinentes ao assunto, bem como registra minuciosamente as datas em que se deram as comunicações processuais relativas aos ofícios de notificação da condenação (peça 32 - Acórdão 11102/2019-TCU-Primeira Câmara, de 1/10/2019) , com a pretensão de demonstrar que os embargos não eram intempestivos.
Análise:
13.3.	Com efeito, houve equívoco na avaliação da tempestividade acerca dos embargos de declaração opostos (peça 56) . Realmente eles foram entregues ao Tribunal em 1/7/2020, mas a data inicial da contagem do prazo não é 31/10/2019 (peça 65, item 10) , como ficou consignado no Voto dos Embargos.
13.4.	O Termo inicial da contagem do prazo para a apresentação dos embargos de declaração é a data de 22/6/2020 (nos termos do art. 19, §3º, da Resolução/TCU 170/2004) , pois o responsável foi notificado definitivamente da deliberação recorrida em 19/6/2020 (peça 58) , data em que se deu a ciência do Ofício 28165/2020-TCU/Seproc (peça 55) .
13.5.	Como o prazo para oposição de embargos é de dez dias (art. 34, §1º, da Lei 8.443/1992) , verifica-se que os embargos foram opostos dentro desse prazo, já que o termo inicial corresponde ao dia 22/6/2020 e o termo final, 1/7/2020, que foi exatamente a data da apresentação dos embargos.
13.6.	Dessa forma, em face da ausência de análise dos argumentos apresentados nos embargos de declaração (peça 56) , deve-se propor a anulação do Acórdão 8008/2020-TCU-Primeira Câmara (peça 64) , que rejeitou tal apelo por intempestividade.
13.7.	Assim, de forma a garantir que não haja efetivamente prejuízo ao direito de defesa e ao contraditório do recorrente, as alegações aduzidas em seus embargos serão objeto de análise neste recurso de reconsideração, já que se encontram albergadas pelas razões recursais ora apresentadas. Desse modo, será possível a apreciação dos referidos embargos na mesma assentada em que se apreciará este recurso de reconsideração. 
13.8.	Ademais, nessa linha, é de se frisar que o presente recurso foi admitido com efeito suspensivo sobre os itens do acórdão geradores de sucumbência e que sua interposição se deu em data bem próxima (10/8/2020) à data em que foi proferido o acórdão que rejeitou os embargos (21/7/2020) .
14.	Nulidade do acórdão recorrido (peça 68, p. 34-37) 
14.1.	O ex-Prefeito também pleiteia a anulação do acórdão recorrido (peça 32) , pois entende que as razões expostas pelo Ministro-Relator em seu voto (peça 33) se limitam "a simples reprodução do parecer da área técnica, a caracterizar em fundamentação per relationem", sem que houvesse considerações próprias a fundamentar a condenação.
14.2.	Nesse contexto, transcreve partes dos artigos 69 e 143 do Regimento Interno do TCU, para sustentar sua linha de defesa de que as motivações da área técnica (peça 26) foram insuficientes para a satisfação dos considerandos acerca de todos os elementos de fato e de direito indispensáveis ao julgamento de mérito, "ainda mais quando a defesa apresentou elementos de prova divergentes que não poderiam prescindir de cuidadosa averiguação".
14.3.	Por fim, também acosta ao recurso excertos de decisões judiciais, por meio das quais intenta dar suporte a sua argumentação.	
Análise:
14.4.	Não há nenhum fator impeditivo ao julgador de usar a fundamentação exposta pela unidade técnica, até porque ela tem a função de subsidiar o Ministro-Relator, que preside o processo.
14.5.	Dessa forma, o Ministro-Relator, na ocasião em que registra em seu voto (peça 33, p. 2, item 9) : "Acompanho as análises e conclusões da unidade instrutiva", usa de prerrogativa inerente às normas processuais, inclusive por racionalidade administrativa, para incorporar às suas razões de decidir os arrazoados da unidade técnica ou do MPTCU, constantes do relatório da deliberação.
14.6.	O próprio artigo 69, do Regimento Interno do TCU, reproduzido pelo recorrente no recurso, assinala que "as conclusões da equipe de fiscalização, ou do servidor responsável pela análise do processo, bem como as conclusões dos pareceres das chefias da unidade técnica" são partes essenciais das deliberações do Tribunal.
14.7.	Registre-se que essa conduta possui respaldo em preceitos do Decreto 9.830, de 10 de junho de 2019, que regulamentou o disposto nos art. 20 ao art. 30 do Decreto-Lei nº 4.657, de 4 de setembro de 1942, que instituiu a Lei de Introdução às normas do Direito brasileiro, conforme transcrito a seguir:
Motivação e decisão
Art. 2º A decisão será motivada com a contextualização dos fatos, quando cabível, e com a indicação dos fundamentos de mérito e jurídicos.
§ 1º A motivação da decisão conterá os seus fundamentos e apresentará a congruência entre as normas e os fatos que a embasaram, de forma argumentativa.
§ 2º A motivação indicará as normas, a interpretação jurídica, a jurisprudência ou a doutrina que a embasaram.
§ 3º A motivação poderá ser constituída por declaração de concordância com o conteúdo de notas técnicas, pareceres, informações, decisões ou propostas que precederam a decisão. (Destaques acrescidos) 
14.8.	Por fim, os trechos de deliberações judiciais anexadas não se mostram capazes de alterar o entendimento acima exposto, pois se referem a situações muito específicas, insuficientes para estabelecer um nexo claro com os fatos ocorridos nesta TCE, de forma a, ainda que em tese, vincular um caso ao outro.
14.9.	Portanto, a linha de argumentação apresentada não é suficiente para revogar o acórdão recorrido.
15.	Fundamentos da responsabilização (peça 68, p. 37-42) 
15.1.	Essencialmente argui o responsável que a sua responsabilização carece de fundamento fático, pois o Relatório do Tomador de Contas Especial, datado de 1/2/2017 (peça 2, p. 90-93) , toma por base vistoria realizada em 11/6/2012, como aponta o Relatório de Acompanhamento de Engenharia-RAE (peça 2, p. 68-70) , ou seja, houve um lapso temporal muito grande entre os dois eventos, além de não haver nenhum registro de elaboração do Relatório de Acompanhamento Final.
15.2.	Ainda nessa linha de raciocínio, assevera que a referida vistoria foi executada pela Caixa há mais de dois anos do término da vigência do contrato de repasse em tela, que se deu em 31/8/2014 (peça 2, p. 63-64) 
15.3.	Salienta que esse distanciamento no tempo entre a entre a vistoria e o fim da vigência contratual impõe a máxima cautela na avaliação nos registros lançados no relatório de acompanhamento, sobretudo porque consta que a situação da obra se encontrava "normal" e "razoável", consoante item 5 do RAE (peça 2, p. 69) .
15.4.	Argumenta ainda que, por simples confrontação com as fotografias integrantes do RAE (peça 2, p. 70) , não acolheu como meio de prova o relatório fotográfico anexado às alegações de defesa (peça 25, p. 30-31) , sem levar em conta que a vistoria ocorreu há muito tempo (11/6/2012) , além de ter desprezado a declaração e os atestados de residência apresentados (peça 25, p. 32-43) .
15.5.	Por essas razões, roga pelo cancelamento da condenação imputada pelo acórdão impugnado, pois, conforme afirma, "as construções das unidades habitacionais cumpriram com sua finalidade social, atendendo, assim, ao objeto pactuado no Contrato de Repasse nº . 249.758-12/2008".
Análise:
15.6.	Não é possível acolher a argumentação do ex-Prefeito, que busca se eximir da responsabilização, por meio da assertiva, em última análise, de que o objeto do contrato cumpriu sua finalidade social.
15.7.	Isso porque o responsável não trouxe nenhum elemento que sustente tal afirmação.
15.8.	Ao contrário, ele afirma que o lapso temporal entre a última vistoria realizada pela Caixa (11/6/2012) e outros eventos, como o final da vigência do contrato (31/8/2014) , a produção do relatório de TCE (1/2/2017) e a citação do Tribunal (12/3/2019) exigiria maior cautela e ponderação por parte da Caixa e do Tribunal. Tal afirmação em nada contribui para afastar a responsabilização, já que cabe ao ex-Prefeito comprovar a regular aplicação dos recursos repassados.
15.9.	Não é demais frisar que consta do preâmbulo do contrato de repasse (peça 2, p. 39) a relação de diversos normativos que traçam o arcabouço técnico-jurídico que norteiam o presente acordo. Ao assinar o referido instrumento, o gestor assume o ônus da prova de comprovar que as verbas federais transferidas serão bem administradas. Além das mencionadas normas, essa obrigação deriva do contido no parágrafo único, do art. 70, da Constituição Federal, o que é pacificado na jurisprudência deste Tribunal.
15.10.	Diferentemente do que afirma o ex-Prefeito, não houve omissão ou desprezo dos elementos apresentados em suas alegações de defesa (peça 25) , pois a instrução de mérito elaborada pela Secex/TCE (peça 26) analisou todos eles, a exemplo dos relatórios fotográficos e das declarações de terceiros, pelo que se lê no parágrafo 26 e subitens da referida peça instrutiva.
15.11.	Também em nada socorre o responsável a afirmação de que faltou um relatório final de vistoria, já que seria de seu grande interesse a produção de tal documento junto à Caixa, o que poderia ser viável, levando-se em conta, a propósito, que seu mandato se encerrou em 2016 e o contrato vigeu até 31/8/2014.
15.12.	Verificou-se ainda que, como consignado no relatório de TCE e pelo exame dos autos, diversas notificações foram encaminhadas ao ex-Prefeito pela Caixa (peça 2, p. 5-16) , inclusive nos anos de 2012, 2013, 2014, porém ele se manteve silente. Essa ocorrência anula a argumentação de que o longo lapso temporal entre as vistorias e os vários atos posteriores configurou um problema alheio à sua atuação.
15.13.	Dessa maneira, esses argumentos devem ser rejeitados. E, como assinado no parágrafo 13.7 desta instrução, essa análise também permite concluir pelo indeferimento, agora em definitivo, das razões expostas nos embargos de declaração (peça 56) .
16.	Prescrição
16.1.	A prescrição assume particular relevância, dado o recente julgamento, pelo STF, do Recurso Extraordinário 636.886 (tema 899 da repercussão geral) . Os significativos impactos deste julgamento foram objeto de análise pela Serur nos autos do TC 027.624-2018-8. Por economia processual, juntou-se a estes autos (peças 84-85) cópia do exame e do pronunciamento da unidade emitidos pela Serur naquele processo, em que foram fundamentadas as seguintes premissas, que serão consideradas no presente exame:
	a) pela jurisprudência até então vigente, a pretensão punitiva exercida pelo Tribunal de Contas estava sujeita à prescrição decenal, regida pelos critérios fixados no Acórdão 1441/2016-TCU-Plenário. Já quanto ao débito, a ação de ressarcimento era considerada imprescritível, por expressa previsão do art. 37, § 5º, da Constituição Federal. No entanto, ao julgar o RE 636.886, o STF conferiu nova interpretação a esse dispositivo, fixando a tese de que "é prescritível a pretensão de ressarcimento ao erário fundada em decisão de Tribunal de Contas";
	b) embora o RE 636.886 tenha por objeto a execução de acórdão condenatório proferido pelo TCU, a interpretação conferida pelo STF ao art. 37, § 5º, da Constituição, afeta a ação de ressarcimento como um todo, abrangendo não só a execução, mas também a pretensão condenatória. E, ao contrário da decisão proferida no julgamento do tema 897 (RE 852.475) , no tema 899, relativo à atuação do Tribunal de Contas, a conclusão de que a pretensão de ressarcimento é prescritível foi estabelecida de forma categórica, sem ressalvar as condutas dolosas qualificáveis como ato de improbidade;
	c) as pretensões punitiva e de ressarcimento devem observar o mesmo regime na atividade de controle externo, dado o objetivo comum da prescrição, de fixar prazo para o Tribunal de Contas agir, buscando caracterizar o ilícito, identificar seu autor, dimensionar as consequências da conduta (em especial, a quantificação do dano) e impor as consequências legais, independentemente do fato de tais consequências terem natureza punitiva ou ressarcitória;
	d) o Código Civil e a Lei 9.873/1999 constituem as duas alternativas que, de forma mais consistente, polarizam os debates acerca do regime de prescrição a ser observado no processo de controle externo. Não obstante a relevância dos fundamentos utilizados no Acórdão 1441/2016-TCU-Plenário, favoráveis à aplicação do Código Civil, a Lei 9.873/1999 adota balizas usuais no âmbito do direito público, prevê causas de interrupção em tudo compatíveis com o processo de controle externo e já vem sendo utilizada pelo STF para limitar o exercício da pretensão punitiva pelo TCU, em decisões posteriores ao Acórdão 1441/2016-TCU-Plenário. Assim, até que sobrevenha norma específica, entende-se que a prescrição das medidas de ressarcimento a cargo do tribunal de contas deve observar o regime Lei 9.873/1999;
	e) o acórdão proferido no RE 636.886 encontra-se embargado. Não obstante isso, é possível desde já proceder ao julgamento dos autos em que se verificar a ocorrência de prescrição, tendo em vista a forte tendência de manutenção dos termos do referido acórdão pelo STF;
	f) assim, nos casos em que a prescrição não tenha ocorrido por nenhum dos dois regimes (Código Civil ou Lei 9.873/1999) , o desfecho do processo não se alterará, qualquer que seja a premissa adotada (imprescritibilidade, prescritibilidade pelo Código Civil ou pela Lei 9.873/1999) , viabilizando-se o imediato julgamento. Mesmo nas situações em que a pretensão de ressarcimento esteja prescrita por algum dos dois regimes, ou por ambos, pelo motivo exposto na alínea acima é possível o pronto julgamento.
16.2.	As manifestações da Serur juntadas às peças 84-85 foram elaboradas quando ainda não estava disponibilizado o inteiro teor do acórdão do RE 636.886. Em nova análise após a publicação da decisão (DJe de 24/6/2020) , inclusive mediante o cotejo com os demais votos proferidos no julgamento, conclui-se pela subsistência das premissas indicadas acima, cabendo destacar dois aspectos relevantes.
16.3.	O primeiro diz respeito à ressalva aos atos dolosos de improbidade. Observa-se que tanto na manifestação do TCU, como amicus curiae (peça 35 do RE 636.886) , como na manifestação do Ministério Público Federal na condição de fiscal da ordem jurídica (peça 38) , o tema 897 foi invocado com o fim de preservar a atuação dos tribunais de contas no caso de prejuízos causados dolosamente, mediante condutas típicas de improbidade administrativa. Todavia, o pedido não foi acolhido. No ponto, não houve divergência quanto ao entendimento do relator, de que "as razões que levaram a maioria da Corte a estabelecer excepcional hipótese de imprescritibilidade, no tema 897, não estão presentes em relação as decisões do Tribunal de Contas que resultem imputação de débito ou multa".
16.4.	O segundo aspecto diz respeito à não incidência do Código Civil no regime de prescrição do ressarcimento. Nos votos em que a questão do prazo prescricional foi abordada, a referência foi sempre ao prazo quinquenal, usualmente adotado pelas normas de direito público.
16.5.	Com essas explicações adicionais, passa-se à análise da prescrição no caso em exame, considerando-se as premissas indicadas anteriormente.
Análise da prescrição segundo os critérios do Acórdão 1441/2016-TCU-Plenário
16.6.	No que se refere à pretensão punitiva, o TCU tem tradicionalmente aplicado os critérios definidos no Acórdão 1441/2016-TCU-Plenário, que, em incidente de uniformização de jurisprudência, orientou-se pela aplicação do Código Civil. Por este acórdão, em linhas gerais, a prescrição subordina-se ao prazo geral de dez anos (CC, art. 205) , contado a partir da data da ocorrência do fato e interrompido pelo ato que ordenar a citação, a audiência ou a oitiva da parte.
16.7.	Entre outras razões que justificaram a adoção desse critério destaca-se a de que o citado dispositivo constitui uma cláusula geral a ser empregada sempre que a pretensão for prescritível, mas a lei não estabelecer um prazo específico, como na hipótese.
16.8.	Aplicando essas balizas ao caso em exame, verifica-se que a prescrição não ocorreu, pois o seu termo inicial se deu em 9/8/2013, data do último desbloqueio realizado pela Caixa Econômica Federal (peça 2, p. 74) , tendo sido o prazo interrompido pela citação do responsável ordenada em 17/1/2019 (peça 14 - Despacho do Secretário) , antes, portanto, de decorrido o prazo decenal.
16.9.	Dessa forma, como o acórdão impugnado (peça 32) data de 1/10/2019 (antes de ter transcorrido dez anos da data da interrupção - 17/1/2019) , conclui-se não se ter operado a prescrição nos parâmetros definidos no Acórdão 1441/2016-TCU-Plenário.
Análise da prescrição pelo regime da Lei 9.873/1999 (MS 32.201) 
16.10.	Adotando-se as premissas fixadas na Lei 9.873/1999 ao caso em exame, e mesmo considerando-se o prazo geral, de cinco anos, observa-se que não teria ocorrido a prescrição. Para tanto, é preciso considerar os seguintes parâmetros:
a) Termo inicial:
16.11.	A Lei 9.873/1999, art. 1º, parte final, traz previsão expressa a respeito do início do prazo em se tratando de infração de caráter permanente ou continuado. Nesta hipótese, a prescrição começa a correr não da data de cada fato, e sim "do dia em que tiver cessado" a permanência ou a continuidade.
16.12.	 Na hipótese em exame, estão presentes os requisitos típicos de uma infração permanente, com repasses no período de 21/10/2011 a 9/8/2013 (item 9.2 do acórdão recorrido) . Assim, há de se ter como termo inicial da prescrição a data do último desbloqueio realizado pela Caixa Econômica Federal (9/8/2013) .
b) Prazo:
16.13.	A Lei 9.873/1999 apresenta um prazo geral, de cinco anos (art. 1º) , e um prazo especial, previsto no art. 1º, § 2º, a saber: "quando o fato objeto da ação punitiva da Administração também constituir crime, a prescrição reger-se-á pelo prazo previsto na lei penal".
16.14.	No caso dessa TCE, aplica-se o prazo geral (cinco anos) , já que a irregularidade não constituiu crime. Dessa forma, as causas interruptivas indicadas abaixo evidenciam que a prescrição não teria ocorrido. 
c) Interrupções por atos inequívocos de apuração dos fatos:
16.15.	De acordo com a Lei 9.873/1999, a prescrição se interrompe "por qualquer ato inequívoco, que importe apuração do fato" (art. 2º, II) , conforme a seguir: 
	a) peça 2, p. 3-4 - parecer circunstanciado da Caixa, de 29/5/2015;
	b) peça 2, p. 90-93 - relatório de TCE, de 1/2/2017;
d) Interrupções pela citação do responsável:
16.16.	A prescrição também é interrompida "pela notificação ou citação do indiciado ou acusado, inclusive por meio de edital", nos termos do art. 2º, I, da Lei 9.873/1999. E, no regime dessa lei, a interrupção se dá pela citação propriamente dita, e não pelo despacho que a ordena. Com esse fundamento, houve a interrupção:
	a) peças 19-22 - ofícios de citação, de 28/2 e 12/3/2019.
16.17.	Cabe destacar, por oportuno, que, em se tratando de devedores solidários, a interrupção da prescrição feita a um prejudica aos demais. Incide, nesse caso, regra própria da teoria geral das obrigações, segundo a qual "a interrupção efetuada contra o devedor solidário envolve os demais" (art. 204, § 1º, do Código Civil) . São consequências próprias da solidariedade (a exemplo da regra de que o credor pode demandar qualquer dos devedores, art. 275 do Código Civil) , que não precisam ser repetidas em cada diploma legal específico.
e) Interrupção pela decisão condenatória recorrível:
16.18.	Por fim, a prescrição também se interrompe "pela decisão condenatória recorrível" (art. 2º, III, da Lei 9.873/1999) . Com esse fundamento, houve a interrupção em 1/10/2019, data da sessão em que foi proferido o acórdão condenatório (peça 32) . Essa interrupção é relevante, por estabelecer prazo para julgamento do recurso.
f) Prescrição intercorrente: 
16.19.	Nos termos do art. 1º, § 1º, da Lei 9.873/1999, opera-se a prescrição intercorrente se o processo ficar paralisado por mais de três anos, aguardando "julgamento ou despacho". 
16.20.	Note-se que há uma correlação entre essa hipótese e as causas de interrupção da prescrição do art. 2º. Com efeito, uma vez interrompida a prescrição por alguma das hipóteses do art. 2º, o processo não pode ficar inativo, sem qualquer inovação processual relevante, por mais de três anos. 
16.21.	Trata-se de prazo específico, não se aplicando nem o prazo geral de cinco anos nem o prazo especial, da lei penal (§ 2º) . A finalidade da prescrição intercorrente, com seu prazo próprio, é a de assegurar a eficiência e celeridade nas apurações administrativas. Seria contrário a essa finalidade a paralisação injustificada do processo por período maior que o triênio estabelecido para a hipótese.
16.22.	A extrapolação do prazo de três anos, sem inovação relevante no processo, pode configurar negligência. Por isso, além de se operar a prescrição, deve-se promover a "apuração da responsabilidade funcional decorrente da paralisação, se for o caso".
16.23.	Em muitas situações o exame da prescrição intercorrente pode ficar prejudicado nos processos já em tramitação no TCU. Como a ação de ressarcimento era considerada imprescritível, as peças que compõem a tomada de contas especial, enumeradas no artigo. 10 da Instrução Normativa - TCU 71/2012, não abrangem informações pormenorizadas quanto ao andamento do processo na fase interna, o que pode prejudicar a análise de eventual paralisação por mais de três anos.
16.24.	Assim, caso o tribunal venha a adotar a sistemática da Lei 9.873/1999 para aferir a prescrição, convém avaliar, oportunamente, a possibilidade de ajustes na IN-TCU 71/2012, para que as tomadas de contas especiais encaminhadas ao tribunal contenham informações sobre as interrupções ocorridas na fase interna do procedimento (como, por exemplo, declaração do órgão instaurador da TCE, de que o processo não ficou paralisado por mais de três anos, na forma do art. 1º, § 1º, da citada lei) .
16.25.	Especificamente a respeito desta TCE, as próprias causas de interrupção supramencionadas evidenciam que o processo teve andamento regular (entre as datas de 9/8/2013 e 1/10/2019) , sem verificação de nenhuma ocorrência de prescrição intercorrente.
Conclusão sobre a prescrição
16.26.	Dessa forma, conclui-se que por nenhum dos dois regimes ocorreu a prescrição.
CONCLUSÃO
17.	Das análises anteriores, conclui-se que:
17.1.	O Acórdão 8008/2020-TCU-Primeira Câmara (peça 64) , que rejeitou por intempestividade os embargos de declaração opostos (peça 56) , deve ser anulado, pois verificou-se nesta análise (parágrafo 13 e subitens desta instrução) que o referido apelo foi apresentado dentro do prazo regulamentar, ou seja, de modo tempestivo. Por outro lado, ao se examinar, nesta instrução (item 15) , as razões apresentadas nos referidos embargos, que são as mesmas aduzidas neste recurso de reconsideração, verificou-se que elas devem ser rejeitadas. Dessa forma, é recomendável que, na própria assentada em que for julgado o presente recurso de reconsideração, sejam apreciados os mencionados embargos, conhecendo-os e rejeitando-os. 
17.2.	Não constitui caso de nulidade do acórdão impugnado o fato de o relator a quo ter-se baseado integral e literalmente nos fundamentos utilizados pela unidade técnica, porque é possível incorporar às razões de decidir os arrazoados da secretaria ou do MPTCU constantes do relatório da deliberação.
17.3.	O ex-Prefeito não logrou êxito em demonstrar a regular aplicação dos recursos objeto do contrato de repasse em comento, razão por que a ausência dessa comprovação ensejou a sua condenação. Essa análise igualmente propiciou a conclusão de que as razões recursais apresentadas nos embargos de declaração devessem ser rejeitadas.
17.4.	Consoante registrado no item 16 desta peça, não ocorreu a prescrição nem pelo critério do Acórdão 1441/2016-TCU-Plenário nem pelo da Lei 9.873/1999 (MS 32.201) .
18.	Por essas razões, a proposta é de dar provimento parcial, de forma a anular o Acórdão 8008/2020-TCU-Primeira Câmara (peça 64) , que rejeitou por intempestividade os embargos de declaração (peça 56) , e negar provimento a respeito das demais razões recursais.
PROPOSTA DE ENCAMINHAMENTO
19.	Diante do exposto, submete-se à consideração superior este exame do recurso de reconsideração interposto por Antônio Fernando Brito Pinto ante o Acórdão 11102/2019-TCU-Primeira Câmara, retificado, por erro material, pelo Acórdão 6641/2020-TCU-Primeira Câmara, para propor, com base nos arts. 32, inciso I, e 33, da Lei 8.443/92, c/c o art. 285 do RI/TCU:
a) conhecer do recurso, para, no mérito:
a.1) dar-lhe provimento parcial, para anular o Acórdão 8008/2020-TCU-Primeira Câmara (peça 64) , que rejeitou por intempestividade os embargos de declaração (peça 56) ;
a.2) conhecer dos embargos de declaração (peça 56) opostos por Antônio Fernando Brito Pinto em face do Acórdão 11102/2019-TCU-Primeira Câmara, para, no mérito, rejeitá-los;
a.3) negar-lhe provimento quanto aos demais argumentos recursais, de modo a manter os termos do Acórdão 11102/2019-TCU-Primeira Câmara;
b) dar ciência ao responsável, aos interessados e à Procuradoria da República na Bahia."
10.	O diretor da unidade técnica aquiesceu ao aludido encaminhamento.
11.	O Secretário da Serur divergiu parcialmente da análise e da proposta anteriores, na forma do despacho transcrito parcialmente a seguir, com os ajustes que entendi oportunos:
"4.	Relativamente aos argumentos recursais, anuo aos exames precedentes; contudo, a proposta de encaminhamento merece ajuste pontual, visto que a competência para apreciar os embargos declaratórios opostos à decisão condenatória pertence ao relator a quo, e não ao relator do presente recurso.
5.	Ante a relevância das discussões afetas à prescrição, entendo necessárias algumas considerações.
*
6.	Diante da necessidade de uniformizar os entendimentos no âmbito interno, esta unidade técnica desenvolveu estudo sobre a jurisprudência do Supremo Tribunal Federal sobre a prescrição no processo de controle externo ("Texto para Discussão 1/2021", anexado ao final deste pronunciamento) .
7.	Foram analisadas decisões proferidas pelo STF após o julgamento do Mandado de Segurança 32.201, relativo à pretensão punitiva, e, em especial, as decisões adotadas após o julgamento do Recurso Extraordinário 636.886 (tema 899 da repercussão geral) , referente à pretensão de ressarcimento.
8.	Quanto à pretensão punitiva, observa-se que já há orientação jurisprudencial sedimentada no STF. A partir do julgamento do MS 32.201, em 4/8/2017, várias decisões se seguiram, reafirmando a conclusão de que a prescrição da pretensão punitiva, no processo de controle externo, é regida pela Lei 9.873/1999.
9.	Nessa linha há várias decisões recentes (MS 37424, DJe 14/10/2020; MS 36111, DJe 19/5/2020; MS 36799, DJe 05/10/2020; MS 36800, DJe 12/05/2020, entre outros) , expressando o seguinte entendimento:
Na esteira de precedentes deste Supremo Tribunal, a regência da prescrição da pretensão punitiva do Tribunal de Contas da União decorre da interpretação sistemática dos arts. 1º e 2º da Lei n. 9.873/1999. Norma específica definidora da atuação sancionatória da Administração Pública federal, afasta-se, nestes casos, a disposição genérica da prescrição decenal prevista no Código Civil (fundamentação da decisão do MS 36274. Rel. Min. Cármen Lúcia, DJe 19/11/2020) .
A prescrição da pretensão punitiva do TCU é regulada pela Lei 9.873/1999, descabendo a aplicação do prazo decenal previsto na legislação civil (art. 205 do Código Civil) . Ao revés, incide o prazo quinquenal previsto na Lei 9.873/1999 (MS 32201, Rel. Min. Roberto Barroso, PRIMEIRA TURMA, DJe 7/8/2017; MS 35.512-AgR, Rel. Min. Ricardo Lewandowski, SEGUNDA TURMA, DJe 21/6/2019) . (ementa do acórdão do MS 35.940, Rel. Min. Luiz Fux, DJe 14/07/2020) 
10.	Relativamente à pretensão de ressarcimento, no julgamento do RE 636.886 (tema 899 da repercussão geral) , em 20/04/2020, o STF fixou a tese de que "é prescritível a pretensão de ressarcimento ao erário fundada em decisão de Tribunal de Contas".
11.	A primeira manifestação da Secretaria sobre as implicações desse julgamento ocorreu em 17/06/2020, em exame de recurso interposto no TC Processo 027.624/2018-8. Na oportunidade, ainda não havia sido publicado o inteiro teor do acórdão paradigma, muito embora já fosse conhecido o voto do relator, Ministro Alexandre de Moraes, e já estivesse divulgada a tese fixada na repercussão geral.
12.	Considerando o tempo decorrido desde então, esta unidade técnica desenvolveu o estudo em anexo, para discussão interna, em que foram analisadas as decisões do STF proferidas após o julgamento do RE 636.886. O objetivo foi o de verificar se as conclusões defendidas pela secretaria desde a manifestação originária, no TC Processo 027.624/2018-8, estão em conformidade com o que o STF passou a decidir após a fixação da tese do Tema 899. Com isso, se fosse o caso, a secretaria poderia reajustar suas manifestações, até que sobrevenha orientação específica do TCU.
13.	No estudo em questão foi analisado o inteiro teor de um número representativo de precedentes, com uma variabilidade relevante de relatores. As conclusões que se seguem reafirmam, no geral, os entendimentos contidos nas manifestações anteriores desta unidade, muito embora evidenciem a necessidade de modificações pontuais nas propostas, no que se refere à unificação do regime prescricional para ambas as pretensões (punitiva e de ressarcimento) e à desnecessidade do sobrestamento dos processos em que se verificar a prescrição. 
14.	Com efeito, a partir da revisão da recente jurisprudência do STF observa-se que não tem ocorrido o sobrestamento de processos, mesmo estando pendente o trânsito em julgado do RE 636.886. O STF vem realizando normalmente o julgamento dos casos concretos, até mesmo em função do entendimento de que a tese fixada em sede de repercussão geral tem aplicabilidade imediata, não requerendo o trânsito em julgado do processo paradigma.
15.	Observa-se, também, que os processos já estão sendo julgados monocraticamente, o que evidencia a força da orientação fixada no julgamento do Tema 899. Como se sabe, pelo regimento interno do STF (art. 205) , o mandado de segurança pode ser julgado monocraticamente "quando a matéria for objeto de jurisprudência consolidada do Tribunal". De igual, modo, no recurso extraordinário poderá haver julgamento monocrático se a decisão recorrida, de instância inferior, for contrária à orientação firmada pelo STF em sede de repercussão geral (RISTF, art. 21, § 1º) . O fato de as decisões de mérito estarem sendo proferidas por esta sistemática, de julgamento monocrático, é indicativo da inexistência de hesitação quanto à orientação firmada no RE 636.886. Outra evidência nesse sentido é a constatação de que, nos agravos internos interpostos até o momento, em todos os casos houve a confirmação da decisão monocrática (vide os casos indicados no estudo) .
16.	No exame das decisões do STF observou-se, ainda, que a tese fixada no Tema 899 aplica-se não só à execução, mas também à fase de constituição do título executivo pelo TCU. Uma defesa comum nas informações prestadas ao STF, nos mandados de segurança, é a de que a prescrição do ressarcimento se operaria apenas na fase de execução do acórdão do TCU, tal como na situação que embasou o julgamento do RE 636.886. Essa defesa, contudo, não tem sido acolhida, como evidenciam, por exemplo, as decisões proferidas na Reclamação 39497 e nas medidas cautelares no MS 37089 e no MS 37292.
17.	Outra conclusão relevante é a de que a ressalva aos atos dolosos de improbidade não tem sido estendida ao processo de controle externo. É igualmente usual, nas informações prestadas ao STF nos mandados de segurança, a defesa de que a atuação do TCU estaria preservada na hipótese dos atos dolosos de improbidade, objeto do Tema 897 da repercussão geral (RE 852.475) . No entanto, em nenhum dos precedentes pesquisados essa ressalva foi aplicada a processos do tribunal de contas. Tem sido pacífico o entendimento de que a tese relativa ao Tema 897 restringe-se ao "ressarcimento de valores perseguidos na esfera judicial decorrentes da ilegalidade ou da irregularidade de contas" (MS 37089, Rcl 39497 e MS 37292 MC, entre outros) , na linha do que também constou no voto do relator, no RE 636.886, de que "as razões que levaram a maioria da Corte a estabelecer excepcional hipótese de imprescritibilidade, no tema 897, não estão presentes em relação as decisões do Tribunal de Contas que resultem imputação de débito ou multa".
18.	Por fim, o STF tem aplicado um mesmo regime para a prescrição, tratando as pretensões punitiva e de ressarcimento de modo uniforme. Mesmo nos processos que tratam do ressarcimento propriamente dito, é usual o STF referir-se unicamente a "pretensão punitiva", a indicar que, inobstante algumas variações terminológicas, o prazo de prescrição tem sido tratado de modo uniforme, constituindo um lapso temporal para o órgão de controle externo agir e impor as consequências cabíveis no caso concreto, independentemente de tais consequências terem natureza punitiva ou ressarcitória. Em nenhum dos precedentes pesquisados houve a aplicação, pelo STF, de regimes distintos, uma para o débito, outro para a multa ou demais sanções.
19.	Ademais, no exame da prescrição o STF não tem aplicado o prazo decenal previsto no Código Civil, embora essa seja outra defesa comum nas informações prestadas nos mandados de segurança, como pedido subsidiário. É certo que, em sede de medida cautelar, foram encontrados dois casos em que se aplicou o prazo decenal (MS 37310 e MS 37427) , diferenciando-se "pretensão de ressarcimento" e "pretensão de exigir contas". Nesses dois casos, contudo, a própria relatora ressalvou que a questão seria mais bem examinada quando do julgamento de mérito dos mandados de segurança. Ademais, esse entendimento não foi acompanhado nas demais decisões cautelares objeto do estudo e, mais relevante, não foi aplicado nas decisões de mérito. No julgamento de mérito, em todos os casos pesquisados foi afastada a incidência do prazo decenal previsto no Código Civil, adotando-se o prazo quinquenal e as causas interruptivas da Lei 9.873/1999.
20.	Apresentado esse contexto, e até ulterior orientação específica do Tribunal, esta secretaria continuará examinando a prescrição pelos regimes do Código Civil e da Lei 9.873/1999, sem prejuízo, no entanto, de formular propostas de encaminhamento orientadas pelas seguintes diretrizes:
	a) as pretensões punitiva e de ressarcimento devem observar o mesmo regime na atividade de controle externo, dado o objetivo comum da prescrição, de fixar prazo para o Tribunal de Contas agir, buscando caracterizar o ilícito, identificar seu autor, dimensionar as consequências da conduta (em especial, a quantificação do dano) e impor as consequências legais, independentemente do fato de tais consequências terem natureza punitiva ou ressarcitória;
	b) à luz da recente jurisprudência do STF a respeito, será adotado, como critério para as propostas, o regime prescricional previsto na Lei 9.873/1999;
	c)  caso tenha ocorrido a prescrição, pelo regime adotado como critério, não mais será proposto o sobrestamento do processo, no aguardo do trânsito em julgado do RE 636.886 (proposta essa que, de resto, não tem sido acolhida pelos colegiados do TCU) .
21.	Realizados esses esclarecimentos, observo que, no caso concreto, não se operou a prescrição por nenhum dos regimes em questão, conforme análise promovida pelo auditor desta secretaria.
*
22. 	Pelo exposto, encaminho o processo ao Ministério Público junto ao TCU, para posterior envio ao gabinete do relator, com a proposta de conhecer do presente recurso de reconsideração e, no mérito:
	a) dar-lhe provimento para anular o Acórdão 8008/2020-TCU-Primeira Câmara, e, por conseguinte, restituir o processo ao relator a quo para nova apreciação dos embargos de declaração opostos ao Acórdão 11102/2019-TCU-Primeira Câmara;
	b) subsidiariamente, caso superada a preliminar de nulidade e não acolhida a proposta anterior, negar-lhe provimento."
12.	O Ministério Público junto ao TCU aquiesceu à proposta da unidade técnica, consubstanciada no parecer de seu titular.
	É o relatório.

Andre Yokomizo Aceiro (175.337/OAB-SP) e outros, representando Caixa Econômica Federal; Rodrigo Isaac de Freitas Martins (19644/OAB-BA) e outros, representando Antônio Fernando Brito Pinto.

Subprocurador-Geral Lucas Rocha Furtado.

SUMÁRIO: RECURSO DE RECONSIDERAÇÃO. TOMADA DE CONTAS ESPECIAL. CONTRATO DE REPASSE. EXECUÇÃO PARCIAL DO OBJETO SEM FUNCIONALIDADE E ALCANCE SOCIAL PARA OS BENEFICIÁRIOS. DÉBITO INTEGRAL. COMPARECIMENTO ESPONTÂNEO DO RESPONSÁVEL AOS AUTOS. AUSÊNCIA DE NULIDADE DA DECISÃO QUE NÃO CONHECEU OS EMBARGOS DE DECLARAÇÃO. ARGUMENTOS INSUFICIENTES PARA ALTERAR O MÉRITO DO PROCESSO. CONHECIMENTO E NEGATIVA DE PROVIMENTO.

TOMADA DE CONTAS ESPECIAL (TCE)

Secretaria de Recursos (Serur); e Secretaria de Controle Externo de Tomada de Contas Especial (SecexTCE).

Cuidam os autos de recurso de reconsideração interposto pelo Sr. Antônio Fernando Brito Pinto, ex-prefeito municipal de Taperoá/BA (gestões 2009-2016) , contra o Acórdão 11102/2019-TCU-Primeira Câmara, retificado pelo Acórdão 6641/2020-TCU-Primeira Câmara em virtude de erro material.
2.	O presente feito trata, originalmente, de tomada de contas especial instaurada pela Caixa Econômica Federal em razão da não consecução dos objetivos pactuados no Contrato de Repasse 249.758-12/2008, celebrado entre o então Ministério das Cidades e o referido município, em 30/4/2008, com a interveniência daquela instituição bancária.
3.	A referida avença teve por objeto a construção de unidades habitacionais no Município de Taperoá/BA e vigeu até 31/8/2014. 
4.	Para a consecução do aludido empreendimento, foi previsto o aporte de R$ 533.706,80, sendo R$ 504.595,52 à conta do contratante e R$ 29.111,28 referente à contrapartida do município. Do aludido montante, foram desbloqueados R$ 94.060,90, dos quais foram descontados R$ 1.818,28, que havia sido depositado em duplicidade.
5.	Na fase interna da tomada de contas especial, a Caixa Econômica Federal apurou, após dois relatórios de acompanhamento de empreendimento (RAE) , que as obras em exame haviam sido paralisadas e assim permaneceram, não obstante seguidas notificações da municipalidade. Nesse cenário, a entidade concluiu o aludido procedimento e registrou a responsabilidade do Sr. Antônio Fernando Brito Pinto pelo prejuízo correspondente à totalidade dos valores desbloqueados.
6.	Submetidos os autos a este Tribunal, foi promovida a citação do referido responsável devido ao "não cumprimento do objeto em razão de ter paralisado as obras, com mínimo de execução, em que pese ter tido tempo suficiente e recursos necessários para dar prosseguimento à obra ainda em seu mandato, mas que restou sem evolução, não tendo aproveitamento social".
7.	Na sequência, esta Corte de Contas decidiu, por meio do Acórdão 11102/2019-TCU-Primeira Câmara, rejeitar as alegações de defesa apresentadas e condenar o Sr. Antônio Fernando Brito Pinto ao pagamento do débito pelo qual foi citado, além da multa de R$ 12.000,00, nos termos do art. 57 da Lei 8.443/1992. O referido decisum foi alterado pelo Acórdão 6641/2020-TCU-Primeira Câmara para retificação de erro material.
8.	Irresignado com a primeira deliberação, o responsável opôs embargos de declaração, os quais não foram conhecidos pelo Tribunal, nos termos do Acórdão 8008/2020-TCU-Primeira Câmara.
9.	Na sequência, o Sr. Antônio Fernando Brito Pinto ingressou com o presente recurso de reconsideração, no qual ele alegou, em apertada síntese:
	a) houve ofensa ao direito da ampla defesa e do contraditório por conta do não conhecimento dos embargos de declaração, haja vista o equívoco na definição do termo a quo do prazo para interposição do expediente recursal, o que ensejou a conclusão de que o aludido expediente recursal era intempestivo; por esse motivo, cabe a anulação do Acórdão 8008/2020-TCU-Primeira Câmara;
	b) se não acolhida a preliminar anterior, o Acórdão 11102/2019-TCU-Primeira Câmara deve ser anulado, porquanto se baseou em "motivação inidônea" decorrente da transcrição literal dos fundamentos usados pela unidade técnica; e
	c) os elementos de prova constantes dos autos não são suficientes para sustentar a condenação imposta pela deliberação em debate.
10.	O auditor da Serur analisou os argumentos supramencionados e os demais elementos acostados nos autos e concluiu que, de fato, houve equívoco na avaliação da tempestividade acerca dos embargos de declaração opostos, na medida em que o responsável somente foi notificado do Acórdão 11102/2019-TCU-Primeira Câmara em 19/6/2020 (sexta-feira) , de modo que o início da contagem do prazo para interposição de recurso seria 22/6/2020 (dia útil seguinte) . Sendo assim, considerando que o aludido expediente recursal foi protocolado em 1º/7/2020, não caberia falar em intempestividade, sendo indevido o não conhecimento daquele apelo.
11.	No que se refere ao mérito, o signatário da instrução aduziu que não há razão para a invalidação do Acórdão 11102/2019-TCU-Primeira Câmara, uma vez que a sua fundamentação se baseou nas conclusões da unidade técnica, não havendo nenhuma irregularidade processual quanto à motivação do decisum. 
12.	No que se refere às evidências de que o ex-prefeito não cumpriu o objeto pactuado no Contrato de Repasse 249.758-12/2008, tendo em vista o abandono da obra em estado incompleto sem nenhum benefício para a comunidade, o auditor da unidade técnica verificou que não foram trazidos elementos aptos a infirmar o último relatório de acompanhamento de empreendimento (RAE) realizado pela Caixa Econômica Federal em 11/6/2012, sendo oportuno lembrar que o ônus de tal prova é do gestor, nos termos do art. 70, da Constituição Federal e da jurisprudência desta Casa.
13.	Ademais, ele verificou que não houve prescrição da pretensão ressarcitória, caso seja aplicada a recente mudança jurisprudencial do STF, consubstanciada no julgamento do Recurso Extraordinário 636.886 (Tema 899 da repercussão geral) , e usado qualquer um dos possíveis regimes jurídicos aplicáveis à matéria (Lei 9.873/1999 e Código Civil) , de forma que seria possível a manutenção da decisão recorrida, caso superada a preliminar consignada na letra "a" do item 9 supra.
14.	Assim, alvitrou:
"a) conhecer do recurso, para, no mérito:
a.1) dar-lhe provimento parcial, para anular o Acórdão 8008/2020-TCU-Primeira Câmara (peça 64) , que rejeitou por intempestividade os embargos de declaração (peça 56) ;
a.2) conhecer dos embargos de declaração (peça 56) opostos por Antônio Fernando Brito Pinto em face do Acórdão 11102/2019-TCU-Primeira Câmara, para, no mérito, rejeitá-los;
a.3) negar-lhe provimento quanto aos demais argumentos recursais, de modo a manter os termos do Acórdão 11102/2019-TCU-Primeira Câmara;" 
15.	O Diretor da Serur anuiu ao referido encaminhamento.
16.	O Secretário da unidade técnica teceu considerações sobre o regime jurídico aplicável à verificação da prescrição da pretensão ressarcitória dos processos de controle externo, reconhecendo que o novo entendimento do STF já vem sendo aplicado em decisões monocráticas daquela Corte, que tem adotado o prazo prescricional quinquenal.
17.	Dessa forma, após verificar que não houve prescrição no presente caso concreto, em nenhum dos critérios suscitados no item 13 retro, divergiu parcialmente da proposta anterior, por entender que a competência para apreciar os embargos declaratórios opostos à decisão condenatória pertence ao relator a quo e não ao relator do presente recurso.
18.	Assim, alvitrou que o recurso de reconsideração seja conhecido e provido tão somente para anular o Acórdão 8008/2020-TCU-Primeira Câmara e retornar os autos ao relator original, com vistas à nova apreciação dos embargos de declaração.
19.	O Ministério Público junto ao TCU aquiesceu à proposta da unidade técnica, consubstanciada no parecer de seu titular.
20.	Feito esse necessário resumo, passo a decidir.
21.	Preliminarmente, observo que o recurso de reconsideração preenche os requisitos de admissibilidade previstos nos arts. 32, inciso I, e 33 da Lei 8.443/1992 c/c o art. 285, parágrafo único, do Regimento Interno, sendo cabível, por consequência, o seu conhecimento.
22.	Com relação à preliminar de nulidade do Acórdão 8008/2020-TCU-Primeira Câmara, divirjo dos pareceres anteriores.
23.	Embora a notificação do Acórdão 11102/2019-TCU-Primeira Câmara não tenha sido ultimada com sucesso, já que o aviso de recebimento retornou com a indicação "desconhecido" (peça 42) , há registro nos autos de que o advogado do Sr. Antônio Fernando Brito Pinto teve acesso e vista eletrônica do processo em 2/3/2020. 
24.	Embora ele tenha indicado, em petição autônoma, que não logrou acesso aos autos eletrônico por falha no sistema, essa alegação carece de comprovação. Dessa forma, compreendo que houve comparecimento espontâneo do ex-prefeito nos autos, sendo que o início da contagem do prazo para exercício de suas faculdades processuais ocorreu no dia subsequente, em 3/3/2020.
25.	Com isso, não prospera a alegação do recorrente de que somente foi notificado do Acórdão 11102/2019-TCU-Primeira Câmara em 19/6/2020, quando tomou ciência de outra decisão, o Acórdão 6641/2020-TCU-Primeira Câmara, que apenas retificou o primeiro por erro material.
26.	 Ainda sobre o assunto, a jurisprudência do TCU é remansosa no sentido de que o comparecimento espontâneo do procurador aos autos sana qualquer defeito na notificação do responsável (Acórdão 323/2008-TCU-Primeira Câmara, 6.503/2012-1ª Câmara e 9.335/2020-1ª Câmara, dentre outros) .
27.	Conforme exposto na última deliberação, aplica-se ao caso o art. 239, § 1º, do CPC, segundo o qual "o comparecimento espontâneo do réu ou do executado supre a falta ou a nulidade da citação, fluindo a partir desta data o prazo para apresentação de contestação ou de embargos à execução".
28.	Sendo assim, considerando que o Sr. Antônio Fernando Brito Pinto somente ingressou com embargos de declaração contra o Acórdão 11102/2019-TCU-Primeira Câmara em 1º/7/2020, quase quatro meses depois ter tomado ciência do inteiro teor do processo, em 2/3/2020, resta configurada a intempestividade do aludido apelo recursal, não havendo motivo para a invalidação do Acórdão 8008/2020-TCU-Primeira Câmara.
29.	Com relação ao mérito, entendo que o auditor da Serur enfrentou adequadamente os argumentos apresentados, motivo pelo qual incorporo a sua análise como razão de decidir, sem prejuízo das considerações a seguir. 
30.	Como é cediço, é absolutamente admitido pelo nosso sistema processual a chamada motivação per relationem, a qual se dá mediante a mera concordância com a análise de pareceres técnicos emitidos anteriormente no afã de subsidiar a atividade do juiz. Tal possibilidade está, inclusive, positivada em nosso ordenamento jurídico, mais especificamente no Decreto 9.830, de 10 de junho de 2019.
31.	Conforme o art. 2º, § 3º da aludida norma, que regulamentou parte do Decreto-Lei nº 4.657, de 4 de setembro de 1942 (Lei de Introdução às normas do Direito brasileiro - LINDB) , "a motivação poderá ser constituída por declaração de concordância com o conteúdo de notas técnicas, pareceres, informações, decisões ou propostas que precederam a decisão". 
32.	Também quanto a esse aspecto não houve nenhum vício procedimental no Acórdão 11102/2019-TCU-Primeira Câmara.
33.	No tocante ao não atingimento da finalidade da avença, a Caixa Econômica Federal se baseou no relatório de acompanhamento realizado em 11/6/2012, quando as obras estavam ainda inconclusas. Tal situação perdurou até o encerramento da vigência do contrato de repasse, à míngua da existência de provas em contrário e não obstante seguidas notificações enviadas ao ex-prefeito para que enviasse a documentação pertinente à continuidade da execução do contrato de repasse.
34.	Consoante o relatório de tomada de contas especial, as unidades habitacionais que constituíam o objeto da avença não possuíam funcionalidade, pois "das casas construídas, 9,40% delas têm cobertura e apenas a metade tem paredes e fundações, além disso, não foram realizadas instalações elétricas nem hidro-sanitárias".
35.	Em situações similares, nas quais não foi comprovado o alcance da finalidade do instrumento de repasse, ou seja, quando inexiste benefício à coletividade, a jurisprudência do TCU é pacífica no sentido de impor a devolução integral dos valores repassados, ainda que haja execução parcial do objeto. Nesse sentido, invoco os Acórdão 5481/2011-TCU-Segunda Câmara, 2.828/2015-Plenário e 358/2017-1ª Câmara, dentre outros.
36.	Dessa forma, não há motivo para alterar o mérito do Acórdão 11102/2019-TCU-Primeira Câmara.
37.	 Com relação às considerações trazidas a respeito da prescrição da pretensão ressarcitória, destaco que esta Corte de Contas tem mantido a sua jurisprudência pela imprescritibilidade até que sejam apreciados os embargos de declaração opostos pela AGU contra o referido decisum, haja vista a existência de diversas dúvidas a respeito do marco jurídico aplicável à matéria (Acórdão 5236/2020-TCU-Primeira Câmara, 6.171/2020-2ª Câmara, 6.084/2020-1ª Câmara, 5.681/2020-2ª Câmara, 6.846/2020-2ª Câmara, 6.676/2020-2ª Câmara, 6.707/2020-2ª Câmara, 6.473/2020-1ª Câmara, 6.466/2020-1ª Câmara, 6.465/2020-1ª Câmara, dentre outros) .
38.	Seguindo essa linha de coerência, não caberia falar em prescrição do débito no caso em apreço, de modo que é adequada a condenação dos responsáveis arrolados nos autos ao pagamento do débito, na forma da deliberação atacada.
39.	Não obstante, chamo atenção que, na recente Sessão Plenária de 12/5/2021, o Ministro Raimundo Carreiro trouxe substancioso voto no TC Processo 000.006/2017-3, em que buscou discutir as regras aplicáveis à verificação da ocorrência ou não de prescrição pretensão ressarcitória no âmbito dos processos de controle externo. Na ocasião, ele assumiu, de forma correta, que a Suprema Corte já havia decidido pela prescritibilidade do débito, restando pendente apenas a definição quanto ao prazo, ao termo a quo da contagem, à existência de marcos interruptivos e à eventual modulação desse novo entendimento. 
40.	Ressalto que essa relevante discussão foi interrompida, devido a pedidos de vista de minha parte e dos Ministros Walton Alencar, Vital do Rêgo e Jorge Oliveira.
41.	Todavia, como não houve prescrição da pretensão ressarcitória, independentemente do regime jurídico que eventualmente seja aplicado (Lei 9.873/1999 ou Código Civil) , conforme os pareceres anteriores, não há nenhum óbice ao prosseguimento do presente feito, a fim de negar provimento ao recurso de reconsideração interposto pelo Sr. Antônio Fernando Brito Pinto.
42.	Diante de todo o exposto, VOTO por que seja adotada a deliberação que ora submeto a este Colegiado.
TCU, Sala das Sessões, em 25 de maio de 2021.
BENJAMIN ZYMLER 
Relator